【裁判字號】    94,訴,1527
【裁判日期】    950929
【裁判案由】    履行契約
【裁判全文】
臺灣板橋地方法院民事判決              94年度訴字第1527號
原      告  甲○○ 原名韋桂.
                        樓
訴訟代理人  顏文正律師
被      告  丁○○
上列當事人間請求履行契約事件，經本院於民國95年9 月28日辯
論終結，判決如下：
    主  文
被告應給付原告新台幣捌拾肆萬元，及自如附表所示之利息起算
日起至清償日止按年息百分之五計算之利息。
被告應自民國九十四年十月一日起至民國一０二年一月止，按月
於每月一日給付原告新台幣參萬元，及於民國一０二年二月一日
給付原告新台幣貳萬元，並均自每月一日起至清償日止按年息百
分之五計算之利息。
訴訟費用由被告負擔。
本判決第一項、第二項於原告以新台幣柒拾萬元供擔保後，得假
執行；但被告如以新台幣參佰伍拾萬元為原告預供擔保後，得免
假執行。
    事實及理由
一、原告起訴主張：
  (一)緣訴外人丙○○積欠原告新台幣（下同）350 萬元借款，積
    欠乙○○230 萬元借款，並積欠鄭吳三150 萬元借款，因無
    力清償，而於92年5 月間由丙○○、兩造、乙○○、鄭吳三
    等人共同協商，由丙○○將其所有坐落於台北縣五股鄉○○
    段鴨田港小段28-7地號土地持分357/559 （原出租予乙○○
    ），並由乙○○將其於上開土地上建築門牌號碼台北縣五股
    鄉○○路○ 段63巷2 號、4 號、6 號、8 號、10號房屋，改
    由被告承受，由被告支付230 萬元予乙○○，作為取得上開
    房屋及土地租賃權之對價，並由被告自92年6 月1 日起按月
    於1 日給付原告與鄭吳三各3 萬元，至丙○○積欠原告與鄭
    吳三之借款清償完畢止，及按月於1 日給付丙○○2 萬元生
    活費用，作為被告取得上開土地持分之對價。又訴外人丙○○於92年6 月1 日擔任被告與乙○○所簽訂讓渡同意書之見
    證人時，亦與被告口頭約定由被告按月給付原告3 萬5 千元
    代償丙○○之借款。詎被告自92年6 月1 日起即未依約履行
    其承諾，其自92 年6月24日起至94年9 月止共計28個月合計
    84萬元未為清償。
  (二)按有預為請求之必要者，得請求將來給付之訴，民事訴訟法
    第246 條定有明文。被告上開應按月之給付具有繼續性，因
    被告自始未履行，且於原告告訴丙○○詐欺案中，被告到庭
    作證更言明因無書面而拒不支付，因此本件自有預為請求之
    必要。又原告之債權額為350 萬元，被告須1 自92年6 月起
    至102 年1 月止按月給付3 萬元，並於至102 年2 月給付2
    萬元，始能清償完畢。因被告有上述所指拒不履行情事，爰
    請求被告自94年10月1 日起至102 年1 日止，按月於1 日各
    給付3 萬元，並於102 年2 月1 日給付2 萬元，及各自每月
    1 日起至清償日止之遲延利息。
  (三)為此，依據兩造之協議與為第三人利益契約之法律關係，請
    求：被告應給付原告84萬元，及自如附表所示之利息起算
    日起至清償日止按年息5%計算之利息。被告應自94年10月
    1 日起至102 年1 月止，按月於每月1 日給付原告3 萬元，
    並於102 年2 月1 日給付原告2 萬元。並陳明願供擔保請准
    宣告假執行。
二、被告則抗辯：
  (一)被告固曾於92年6 月日與乙○○訂定讓渡同意書，受讓乙○○所有系爭2 號、4 號、6 號、8 號、10號房屋，及對於上
    開28-7地號土地持分之租賃權，但並未與原告協議應自92年
    6 月1 日起按月於1 日給付原告3 萬元，至丙○○積欠原告
    之350萬元清償完畢時止。
  (二)嗣丙○○於92年8 月28日與被告約定，將前揭28-7地號土地
    持分出售予被告，價金為被告必須為丙○○代償乙○○之23
    0 萬元外，被告另須為責繳納丙○○向土地銀行貸款，並約
    定因當時土地經限制登記不能分割，在得分割時，被告得請
    求丙○○履行移轉登記，惟若丙○○拒絕履行分割移轉土地
    或土地遭第三人查封拍賣時，丙○○應以代償之230 萬元暨
    代償之銀行本息總和10倍為違約金賠償被告。而被告已為丙○○支付乙○○230 萬元外，自92年8 月28日起，並代清償
    彰化銀行貸款本息143 萬3,892 元，如被告於92年6 月允諾
    清償原告等人之債務，何以不列入92年8 月28日之買賣契約
    內作為買賣價金之一部？顯知92年6 月間被告並無允諾丙○○清償對原告債務。
  (三)原告對丙○○應無350 萬元之債權，係原告與丙○○合謀後
    臨訟製作，以詐欺被告。且被告受該乙○○權利之時，丙○○並未談到租金問題，僅談到支付銀行貸款償還問題，以被
    告每月支付6 萬9 千元之銀行貸款相去不遠，應係丙○○以
    銀行貸款當作應支付之租金，故未對被告為租金之請求，否
    則，乙○○在收取地上物租金時，僅需支付土地租金而不必
    支付丙○○銀行貸款，何以被告收取地上物租金時，既須支
    付土地租金，又需支付銀行貸款。
  (四)為此，請求駁回原告之訴及假執行之聲請。並陳明如受不利
    判決，願供擔保請准宣告免假執行。
三、兩造不爭執之事實：
    被告與訴外人乙○○於92年6 月1 日簽訂讓渡同意書，約定
    乙○○所有台北縣五股鄉○○路○ 段63巷2 、4 、6 、8 、
    10號房屋地上物及所有權讓渡給被告承受管理；被告與乙○○協議以230萬元整讓渡地上物及所有租賃權。
四、本件爭點與本院判斷：
  (一)原告對於丙○○是否有350 萬元之借款債權：查原告主張丙○○積欠其350 萬元之事實，已據於偵查中提出丙○○簽發
    之本票3 件，及土地租賃權利讓渡授權書1 件為證，自堪為
    真實。
  (二)原告是否於92年5 月間與乙○○、鄭吳三、丙○○協議由乙○○自92年5 月31日起按每收取租金20萬元，並按月代丙○○清償原告與戊○○6 萬元：原告雖主張92年5 月間，原告
    與丙○○、乙○○、戊○○共同達成協議，由乙○○按月收
    取租金20萬元，並支付原告與戊○○各3 萬元等語，並以證
    人戊○○於94年12月22日於本院審理時之證述為其論據。惟
    查乙○○固曾以鉛筆書寫代丙○○清償債務協議書1 件，表
    示願意從92年5 月31日起每月月底代償6 萬元於乙方（即原
    告與戊○○），惟該協議書第7 條復記載：「此協議書於3
    方【註：乙○○（甲方）、原告與戊○○（乙方）、丙○○
    】同意簽章生效。」再徵諸證人乙○○於本院94年12月22日
    審理時證述：當時沒有達成協議，所以也沒有簽字等語，且
    原告復無法提出經3 方簽字之代丙○○清償協議書為證，則
    原告與丙○○、乙○○、戊○○並未於92年5 月間就上開清
    償協議書之內容達成意思合致，是原告主張被告係承受莊耀
    承之義務云云，顯屬無據，不足採信。
  (三)丙○○於92年6 月1 日擔任被告與乙○○所簽訂讓渡同意書
    之見證人時，是否與被告口頭約定由被告按月給付原告3 萬
    元代償丙○○之借款：經查
  訴外人丙○○因積欠原告350 萬元，同意自92年3 月起至98
    年2 月止由原告收取28-7地號土地租金，有丙○○於92年3
    月1 日簽訂之土地租賃權利讓渡書1 件附於台灣台北地方法
    院檢察署93年度偵字第15694 號偵查卷第20至24頁可證。訴
    外人丙○○為與原土地承租人乙○○解約，協調由被告以23
    0 萬元給付予乙○○，因而由被告取得上開土地及其上鐵皮
    屋之租賃權。被告於承受權利時，原答應每月給付3 萬元予
    原告，以清償丙○○對原告之負債，但被告事後以僅屬口頭
    協商未立書面為由拒不支付原告等情，已據被告於偵查中到
    庭向台灣板橋地方法院檢察署檢察官陳述甚明，檢察官並以
    93年度偵字第16590 號不起訴處分書對於丙○○為不起訴處
    分，亦有上開不起訴處分書1 件在卷可證。
  證人丙○○復於本院94年12月22日審理時證稱：被告有承諾
    要幫我還款，（乙○○與被告）讓渡同意書時（詳證物一）
    被告有跟我承諾，要幫我還欠原告的錢等語，核與上開不起
    訴處分所所載情節相符，自堪信為真實。
  (四)被告支付予乙○○之230 萬元是否係購買丙○○所有28-7地
    號土地持分之對價：
  查被告與乙○○於92年6 月1 日所簽訂之讓渡同意書之約定
    ，第1 、2 條分別載明：「甲方（即乙○○）於現地五股鄉
    ○○段鴨母港小段28-7號目前現有地址：五股鄉○○路○段
    63巷2 號、4 號、6 號、8 號、10號等，地上物及租賃所有
    權讓渡予乙方（即被告）繼承管理。」「甲、乙雙方經協議
    以貳佰參拾萬元整讓渡地上物及所有租賃權，甲方從此不得
    干涉、破壞、介入土地物及租賃之關係，如有違反乙方有權
    以法律途徑控訴甲方。」並於契約中註附「甲方乙○○先生
    與地主丙○○先生之債務關係，自92年5 月31日止全數清償
    完畢。」揆諸上開讓渡同意書文義，被告係以230 萬元作為
    向乙○○購買系爭房屋及租賃權之對價。復查系爭土地持分
    因租予乙○○之6 年租約已到期，乙○○要求丙○○付出23
    0 萬元才願意將地上物交還丙○○，已據丙○○於偵查中陳
    述甚詳（詳板橋地方法院檢察署93年度偵字第16590 號偵查
    卷第20頁），另乙○○於將系爭房屋出賣予被告前，曾與原
    告等協議願以230 萬元讓渡房屋及租賃權，然原告因懼資金
    投入後無法回收而未允諾，亦據原告於94年11月10日審理時
    陳述甚明，則乙○○僅須有人願意以230 萬元購買其所有之
    系爭房屋時，即同意其與丙○○之230 萬元債權債務關係視
    為清償完畢，並非因被告代丙○○清償所致，則被告支付23
    0 萬元並非係購買丙○○所有28-7地號土地持分之對價。
  復查系爭28-7地號土地上之建物即2 號、4 號、6 號、8 號
    、10號原為乙○○所有，因乙○○將上開房屋出租每月可獲
    20 萬 元之租金，但須按月支付承租丙○○所有之系爭28-7
    地號土地持分租金7 萬元，已據乙○○於本院94年12月22日
    審理時證述甚詳，則乙○○未出賣前將系爭房屋出租，每月
    可獲利約13萬元（計算式：20萬元-7萬元=13 萬元），則系
    爭房屋以230 萬元出售，歷時18個月即可回本（230 萬元/1
    3 萬元=18 ，小數點以下無條件進位），則乙○○以230 萬
    元出售系爭房屋，已屬低售。苟謂被告給付予乙○○之230
    萬元係代丙○○清償債務，豈非謂乙○○係將系爭房屋無償
    贈與被告，核被告所辯：其係代償丙○○積欠乙○○之230
    萬元債務，並作為購買28-7地號土地之對價云云，顯屬乖離
    事理，不足採信。
  末查被告與乙○○於92年6 月1 日簽訂讓渡同意書時，即已
    附註乙○○與丙○○債務關係自92年5 月31日止全數清償完
    畢，則於92年8 月28日被告與丙○○就系爭28-7地號土地簽
    訂買賣契約書時，丙○○已未積欠乙○○任何債務，是上開
    買賣契約書第2 條雖約定：「茲甲方（即丙○○）無法清償
    標的土地之貸款本息，願將標的土地出售予乙方（即被告）
    ，價金為乙方代償乙○○之230 萬元之債務外，並包含標的
    物自簽定本買賣契約書之日起之銀行本息債務。」然被告既
    未代償丙○○積欠乙○○之債務，則其向丙○○購買系爭28
    -7地號土地持分之對價應僅為代償丙○○之銀行貸款本息。
    惟系爭房屋於移轉予被告前，乙○○每月既仍須支付丙○○
    租金7 萬元，則被告於取得系爭房屋所有權後，自仍須每月
    向丙○○支付租金7 萬元，而被告每月須為丙○○代償之銀
    行貸款均不逾7 萬元，如謂被告並與丙○○約定每月向原告
    代償3 萬元，無異謂訴外人丙○○除無償奉送28-7地號土地
    持分外，且須將將7 萬元之租金扣除銀行貸款後之餘額再奉
    送予被告，顯然有違常情。則丙○○係約定由被告每月向原
    告代償3 萬元，以作為被告取得系爭28-7地號土地持分及剩
    餘租金之對價，至為明確。
  (五)綜上所述，被告僅自訴外人乙○○受讓系爭房屋所有權與租
    賃權，因乙○○仍須支付丙○○租金，則被告受讓系爭房屋
    所有權與租賃權後，自仍須支付丙○○租金；又乙○○將系
    爭房屋出租每月可獲取租金20萬元，扣除應給付予丙○○之
    租金7 萬元後，每月可獲得13萬元，則以230 萬元購買系爭
    房屋，僅須18個月（即1 年半）即可回本，衡情該230 萬元
    並未包括被告取得系爭土地持分之對價；而丙○○復於92年
    3 月1 日又將土地租賃權利（即租金收取權）讓與原告，則
    丙○○於92年6 月1 日被告與乙○○簽訂讓渡同意書時，附
    加由被告每月向原告代償3 萬元之條件，作為免除被告向丙○○繳納租金之義務，並於事後（即92年8 月28日）將系爭
    土地持分出賣予被告之對價，核屬符合事理之常。因此，原
    告依據丙○○與被告所為為第三人利益契約之約定，在丙○○積欠原告之350 萬元範圍內請求被告給付，又尚未到期部
    分被告既已拒不支付，原告自有預為起訴之必要，亦得一併
    起訴請求被告給付。
五、從而，原告依據為第三人利益契約之法律關係，請求被告給
    付自92年6 月1 日起至94年9 月30日止28個月共計84萬元之
    金額，及自如附表所示利息起算日起至清償日止按年息5%計
    算之利息，暨自94年10月1 日起至102 年1 月31日止，按月
    於每月1 日給付3 萬元，及於102 年2 月1 日給付原告2 萬
    元，並均自每月1 日起至清償日止按年息5%計算之利息，為
    有理由，應予准許。又兩造均陳明願供擔保請准宣告假執行
    與免假執行，核無不合，爰分別酌定相當之擔保金額，准許
    之。
六、結論：原告之訴為有理由，依民事訴訟法第78條、第390 條
    第2 項、第392 條第2 項，判決如主文。
中    華    民    國    95    年    9     月    29    日
                  民事第三庭    法  官  何君豪
以上正本係照原本作成
如對本判決上訴，須於判決送達後20日內向本院提出上訴狀
中    華    民    國    95    年    9    月    29     日
                                書記官  蕭興南


司法院資訊處製作；財團法人民間司法改革基金會備份。
